【裁判字號】    97,消債更,755
【裁判日期】    971125
【裁判案由】    更生事件
【裁判全文】
臺灣臺南地方法院民事裁定           97年度消債更字第755號
聲  請  人
即 債 務人  甲○○
上列當事人因消費者債務清理事件聲請更生，本院裁定如下：
    主  文
聲請駁回。
聲請費用由聲請人負擔。
    理  由
一、按「為使負債務之消費者得依本條例所定程序清理其債務，
    以調整其與債權人及其他利害關係人之權利義務關係，保障
    債權人之公平受償，謀求消費者經濟生活之更生及社會經濟
    之健全發展，特制定本條例。」、「債務人不能清償債務或
    有不能清償之虞者，得依本條例所定更生或清算程序，清理
    其債務」，消費者債務清理條例（下稱本條例）第3條定有
    明文，足見本條例之立法，其中心思想乃認陷於經濟上困境
    之消費者，若任其於惡性循環之債務窘境中自生自滅，將衍
    生嚴重之社會問題，致難以維持安定之社會經濟秩序，故有
    予之分別情形依更生或清算之程序清理其債務之必要，藉以
    妥適調整其與各相關債權人等間之權利義務關係，以謀求消
    費者經濟生活之更生機會，從而健全社會經濟發展。然私法
    上之債之關係，係以當事人間之信賴關係為基礎，為社會經
    濟組織之重要支柱，故當事人於以法律行為追求自己之利益
    之際，亦應顧及對方之利益，並考量債權債務在社會上之作
    用，本於誠實及信用之原則，行使其債權及履行其債務，故
    債務人欲以本條例為其所負義務之調整者，自應本於誠信原
    則之本旨，僅在其不能清償債務或有不能清償之虞而使其陷
    於經濟上之困境時始得准許之，以避免其藉此善意之立法而
    惡意圖謀減免債務，並因此使信用緊縮而造成社會經濟之動
    盪。再者，依本條例第151條第1項及第5項規定，係採「協
    商前置主義」，而債務人於協商程序中，自應本於個人財產
    及收支狀況，依最大誠信原則，商討解決方案，如終究不能
    協商，於聲請更生或清算時，法院審酌上開條文所謂「不能
    清償或有不能清償之虞」，允宜綜衡債務人全部收支及財產
    狀況，評估是否已不能維持符合人性尊嚴之最基本生活條件
    ，如曾有協商方案，其條件是否確實不能達到上開基本之要
    求等為判斷之準據。又聲請更生或清算不合程式或不備其他
    要件者，法院應以裁定駁回之，但其情形可以補正者，法院
    應定期間先命補正，本條例第8條亦有明文。
二、本件聲請意旨略以：聲請人即債務人甲○○前未曾依「中華
    民國銀行公會會員辦理消費金融案件無擔保債務協商機制」
    請求共同協商債務清償方案，後於本條例施行後乃向最大債
    權金融機構即中國信託商業銀行股份有限公司（下稱中國信
    託銀行）請求協商，因中國信託銀行於協商時並未折讓債權
    金額，且協商方案每月須還款新臺幣（下同）19,000元，尚
    須加計百分之7的利息，聲請人不願意接受而致協商未成立
    ，聲請人對金融機構因消費借貸所負之債務已達2,842,928
    元（其中無擔保債務總額為1,187,928元），然聲請人每月
    收入於扣除必要生活費用及扶養親屬費用後，已不能清償債
    務，又聲請人所負無擔保或無優先權之債務總額並未逾1,20
    0萬元，復未經法院裁定開始清算程序或宣告破產，爰依法
    聲請更生云云。
三、經查：
    （一）聲請人主張其有上開收入、債務，前曾依本條例之規
          定，向最大債權金融機構中國信託銀行申請協商後，
          遭該金融機構以聲請人未能接受顯足以負擔之還款方
          案，而致協商不成立等情，業據聲請人提出債權人清
          冊、戶籍謄本、前置協商不成立通知書、財團法人金
          融聯合徵信中心當事人查詢個人資料（信用報告）回
          覆書、96年度綜合所得稅各類所得資料清單及民國96
          年8月至97年7月營業額及營收淨額表等文件為證。
    （二）依聲請人提出之營業額及營收淨額表，可知聲請人於
          96年8月至12月之總營業額為225,000元、營業淨額為
          112,500元，則聲請人每月營業額為45,000元、營利
          淨額為22,500元。又依聲請人提出之財政部臺灣省南
          區國稅局96年度綜合所得稅各類所得資料清單，雖顯
          示聲請人96年度之所得僅為50,369元，然聲請人於96
          年度之所得資料，並未就其營業申報營業稅，是前述
          聲請人營業所得所載資料因源自稅務機關，須仰賴聲
          請人長期誠實申報，始能正確反應其財產所得狀況，
          故亦僅具參考性質，況現民間多項營利所得未申報稅
          捐，或其他勞力收入亦常因雇主並未開具扣繳憑單，
          而不須申報所得，故徒憑上開稅務資料尚不足作證明
          聲請人實際上之收入。而比照聲請人提出之營業額、
          營收淨額表及財政部臺灣省南區國稅局96年度綜合所
          得稅各類所得資料清單，可知聲請人並未就其收入誠
          實申報所得稅，自不能僅依上開資料認定聲請人實際
          上之收入，故本院僅能從聲請人各項貸款繳納之情形
          ，以判斷聲請人陳報之收入是否屬實。
    （三）依聲請人提出之財產及收入狀況說明書，雖主張其96
          年8月1日至97年7月1日之所得為300,000元（平均月
          收入25,000元），然其於補正狀所列96年8月1日至97
          年7月1日之營收淨額為340,000元（平均月收入28,33
          3元，小數點以下四捨五入），聲請人之收入前後陳
          報已有差異，故其是否據實陳報收入狀況，誠屬可疑
          。另依聲請人聲請前2年內必要支出之說明，其主張
          每月必要支出之費用竟高達37,100元，然經本院依職
          權於97年10月9日函查最大債權銀行中國信託銀行，
          中國信託銀行於97年10月21日傳真聲請人貸款之相關
          資料予本院，上載聲請人每月應繳納房貸為11,523元
          ，繳款狀況正常，此有上開聲請人借貸相關資料附卷
          可考，果聲請人每月僅有25,000元之收入，而每月必
          要支出費用37,100元，以其入不敷出之狀況，何以於
          89年1月27日借貸房屋貸款迄今，繳款均為正常？故
          本院認定聲請人陳報之收入並非真實。
    （四）查聲請人名下尚有坐落於高雄市○○區○○段44地號
          土地1筆，以及門牌號碼高雄市○○區○○路42號12
          樓之9房屋1棟，聲請人並以上開不動產，設定2,240,
          000元最高限額抵押權予中國信託銀行，並於89年1月
          27日向中國信託商業銀行貸款185萬元，此有中國信
          託商業銀行提出之聲請人房屋借款借據影本及他項權
          利證明書影本各1紙附卷可參，而聲請人上開不動產
          依借貸時之鑑價估算價值約為1,886,796元，此亦有
          中國信託銀行提出之不動產抵押品合併鑑價表影本1
          紙在卷可證，又聲請人上開房貸借款至97年11月5日
          之餘額僅餘1,234,911元，已較貸款時金額減少，則
          聲請人若能妥適處分上開不動產，不僅可清償上開抵
          押之債務，且應尚有餘額足供清償部分無擔保債務，
          聲請人未將上開不動產處分變現，仍按月支付貸款以
          圖保留資產，足見其並未依誠信原則履行債務。另聲
          請人雖主張協商當時中國信託商業銀行未折讓債權金
          額，每月協商款須還款19,000元，尚須加計百分之7
          的利息，因此拒絕該還款方案致協商不成立云云，然
          依聲請人所述，則應僅係為減免債務而已，蓋聲請人
          於簽訂房屋貸款契約及其他無擔保貸款契約時，按照
          原本契約之內容，聲請人本應按期攤還本金及利息，
          聲請人現卻稱中國信託銀行未折讓債權金額，且尚須
          加計百分之7的利息，因此拒絕接受上開還款方案，
          可知聲請人並未本於個人財產及收支狀況，依最大誠
          信原則，商討解決方案。從而，本院認定聲請人並不
          具備協商之誠意，其協商之請求僅係為圖減免債務而
          已，並於協商不成立後，作為聲請更生之手段，故聲
          請人主張無力清償債務或有不能清償債務之虞，應非
          真實，不足採信。
    （五）按聲請人於法院裁准消費者債務清理程序開啟前，基
          於謀求自身經濟生活更生之目的，當以積極誠實之態
          度，配合法院進行各項程序。法院雖依本條例第10條
          之規定，有依職權調查必要之事實及證據之責，然基
          於聲請人對自身財務、信用、工作之狀況，本應知之
          最詳之理，另參酌本條例第44條、第82條及第46條第
          3款之意旨，苟聲請人怠於配合法院調查，或有不實
          陳述之情形，法院得駁回聲請人之聲請，準此顯見本
          條例乃藉由聲請人恪遵協力義務之方式，以示其確有
          債務清理之誠意。因本院認聲請人陳報尚有不完足之
          處，於97年10月9日發函命聲請人於文到7日內提出土
          地及建物登記謄本，並說明其名下不動產目前之市價
          為若干？該函已於97年10月16日合法寄存送達於聲請
          人之住所地，有送達證書附卷可證，聲請人迄今仍未
          函覆本院，應構成本條例第46條第3款所稱之「債務
          人經法院通知，無正當理由而不到場，或到場而不為
          真實之陳述，或拒絕提出關係文件或為財產變動狀況
          之報告。」足見聲請人怠於配合法院調查，本院自得
          依上開規定駁回聲請人之聲請。
四、綜上所述，聲請人並未據實陳報其收入及支出狀況，另聲請
    人名下尚有價值約180萬元之財產，若能妥適處分上開不動
    產後，則聲請人之無擔保債務約僅餘100萬元左右，應可減
    少其還款金額，此時再與最大無擔保債權銀行協商還款方案
    ，依聲請人目前之收入即尚無「不能清償債務或不能清償之
    虞」，足見其更生之聲請並不符本條例第3條所定要件。另
    聲請人未遵從本院之命令提出相關文件資料，亦有違本條例
    第46條第3款之規定，且上開欠缺又屬無從補正，依上開說
    明，自應駁回其更生之聲請。
五、依消費者債務清理條例第8條、第15條、第46條第3款，民事
    訴訟法第78條，裁定如主文。
中    華    民    國    97    年    11    月    25    日
              民事第三庭    法  官   陳志成
上為正本係照原本作成。
如不服本裁定，應於裁定送達後10日內，以書狀向本院提出抗告
，並繳納抗告費新臺幣1千元。
中    華    民    國    97    年    11    月    25    日
                            書記官  黃敏純


司法院資訊處製作；財團法人民間司法改革基金會備份。
